【裁判字號】    97,訴,1092
【裁判日期】    971113
【裁判案由】    殺人未遂等
【裁判全文】
臺灣臺中地方法院刑事判決              97年度訴字第1092號
公  訴  人  臺灣臺中地方法院檢察署檢察官
被      告  乙○○
                    國民
選任辯護人  郭隆偉律師
上列被告因殺人未遂等案件，經檢察官提起公訴（97年度偵字第
2463號），本院判決如下：
    主    文
乙○○以其他非法方法，剝奪人之行動自由，累犯，處有期徒刑
柒月；又以加害生命之事，恐嚇他人致生危害於安全，累犯，處
有期徒刑肆月；又放火燒燬現未有人所在之他人所有建築物未遂
，累犯，處有期徒刑年；又殺人未遂，累犯，處有期徒刑陸年
，扣案美工刀壹支，沒收。應執行有期徒刑玖年陸月，扣案美工
刀壹支，沒收。
    犯罪事實
一、乙○○有傷害、妨害自由等前科，前曾於民國九十四年間因
    傷害案件，經法院判處有期徒刑三月確定，甫於九十四年六
    月二日經易科罰金而執行完畢。詎仍不知悔改，因與女友甲○○有感情上之糾紛，竟為下列行為：
  (一)因甲○○表示欲與乙○○分手，乙○○為挽回甲○○，竟於
    九十七年一月十日下午五時許，基於妨害自由之犯意，前往
    臺中縣東勢鎮○○街「皇冠書局」內，先以「要將皇冠書局
    砸了」、「看我敢不敢把皇冠書局砸了」等語恫嚇甲○○，
    要求甲○○跟其走，再強行將當時在該「皇冠書局」裡之甲○○拉至其所駕駛之車牌號碼１７８５—ＦＫ（起訴書誤為
    １８７５—ＦＫ）號自小客車上，並將甲○○載往臺中縣東
    勢鎮之河濱公園旁進行談判。然甲○○於言談中仍堅決表示
    欲與之分手，乙○○竟出手架住甲○○之脖子，向甲○○恫
    嚇稱：「得不到你，就要殺死你，不會放過你」等語，致甲○○心生畏懼，並急欲下車離去，然乙○○旋即將車門之中
    控鎖上鎖，致甲○○無法離去，以此方法剝奪甲○○之行動
    自由。嗣甲○○始乘隙打開車門自行離去現場。
  (二)詎乙○○返家後氣憤難當，竟於九十七年一月十晚間十時許
    ，以公共電話撥打甲○○之行動電話，因甲○○未接電話，
    乙○○乃另行基於恐嚇危害安全之犯意，在甲○○之行動電
    話語音信箱內留言：「買給你的手機充電器（起訴書漏植充
    電器）若不歸還，要讓你死得很難看。」等語，以此加害生
    命之方式恐嚇甲○○，致甲○○心生畏懼而生危害於甲○○
    之安全。
  (三)而甲○○在收聽乙○○上開電話留言後，因恐有不利於己之
    事發生，遂於當晚離家而避住在其伯父位於臺中縣東勢鎮延
    平里活動中心（下稱延平里活動中心）後側之臺中縣東勢鎮
    ○○里○街四十八巷十號住處。惟乙○○心有不甘，可預見
    如潑灑汽油在停放於該活動中心外牆側之機車或腳踏車上，
    因該等車輛密接停放，且機車內有易燃之汽油，將造成猛烈
    之火勢而延燒至延平里活動中心，竟仍不違其本意，基於放
    火燒燬他人之物及現未有人所在之他人所有建築物之不確定
    故意，於九十七年一月十一日凌晨，先持保特瓶空瓶一瓶前
    往臺中縣石岡鄉○○路十九號之土牛加油站購買汽油加入保
    特瓶中，再於同日凌晨二時四十分許，駕駛上揭自小客車，
    於臺中縣東勢鎮○○里○街四十八巷十號附近徘徊數次後，
    將汽油潑灑於延平里活動中心右側之車牌號碼ＩＷＱ—２８
    ９號機車、車牌號碼ＣＥＵ—０６９號機車、另二部無車牌
    已報廢之機車及腳踏車一部上，並以打火機引火點燒，致該
    等機車、腳踏車起火燃燒，復延燒至該延平里活動中心右側
    牆面及活動中心內部如附件所示之物品，旋遭人發現報警救
    火，該活動中心始未燬於祝融。
  (四)惟甲○○始終不願意再與乙○○復合，復對乙○○提出恐嚇
    及妨害自由之告訴，乙○○為使甲○○撤回告訴，竟於九十
    七年一月十四日上午七時十分許，先前往甲○○之伯父上揭
    住處前等候甲○○，見甲○○外出後，乃跟隨甲○○至臺中
    縣東勢鎮之豐原客運東勢南站，見甲○○搭乘上豐原客運巴
    士離去，乙○○便駕駛上揭自小客車尾隨在後，並於中途亦
    搭乘上該輛巴士，坐在甲○○旁邊，要求甲○○撤銷告訴。
    乃甲○○不堪其擾，遂在臺中縣豐原市○○路之豐原客運總
    站下車，乙○○見狀亦隨之下車，而跟隨甲○○至臺中縣豐
    原市○○路十六號前，見四下無人，竟將甲○○拉至該處某
    公寓之樓梯間內，並基於殺人之犯意，以左手壓制甲○○之
    肩膀，再持預藏於身上之美工刀刺向甲○○之後頸部，該美
    工刀並刺過甲○○之外套（毀損部分未據告訴），致甲○○
    之頸部受有開放性傷口（十公分長），當乙○○欲再次以美
    工刀刺向甲○○之咽喉時，經甲○○出手抵擋並大聲呼救、
    閃躲始逃離該處，甲○○隨即前往警局報案，始倖免於難。
二、案經甲○○訴由臺中縣警察局豐原分局報告臺灣臺中地方法
    院檢察署檢察官偵查起訴。
    理    由
甲、證據能力方面：
一、被害人甲○○於警詢中所為之指述，為被告以外之人於審判
    外之言詞陳述，屬傳聞證據，被告就該證據之證據能力提出
    爭執（見本院卷第56頁背面），復查無得例外取得證據能力
    之法律依據，應認無證據能力，不得採為認定被告有罪之證
    據資料。
二、按被告自白，非出於強暴、脅迫、利誘、詐欺、疲勞訊問、
    違法羈押或其他不正之方法，且與事實相符者，得為證據。
    刑事訴訟法第一百五十六條第一項定有明文。本件被告乙○○（下稱被告）雖於本院辯稱：有關於九十七年一月十五日
    十九時許之警訊筆錄，係遭員警以毆打臉部及頭部致該部位
    「發腫」之不正方法刑求取供，始於警訊中表示係自己所為
    ，該部分應無證據能力，而否認有上揭犯罪事實一、(一)及(三)
    部分之犯行。惟查：
  (一)被告於本院九十七年十月三十日審理時乃稱：只有被員警打
    過一次等語。惟其於九十七年四月十六日準備程序中係稱：
    是在警察局受訊（指九十七年一月十五日）時被姓「林」的
    員警毆打（參閱本院卷第55頁背面）云云；嗣於本院九十七
    年十月三十日審理時則稱：是在火災後，九十七年一月十五
    日製作警訊筆錄前，於火災現場被姓「陳」的制服員警毆打
    云云，顯見被告指述遭員警刑求之情節亦有先後不一之情形
    。經本院於審理時質之被告何以有此先後不一之情形，被告
    則立即改口稱：是被員警刑求兩次，因為忘記「在警局」也
    被警察打過。惟被告於偵訊中即曾向檢察官指稱：被員警逼
    迫才自白等語，嗣於本院受理本案之移審訊問中，亦直指遭
    員警刑求，顯見該等情事非同小可，被告自無記錯之可能；
    況且被告先前均係稱「在警局」製作筆錄時被刑求，竟於本
    院審理時一時直指係在「火災現場」被員警毆打後，改稱：
    「忘記在警局也被警察打過」云云，果被告確實經歷刑求之
    過程，豈有多次先後指述不一之情形出現之理，則被告此處
    之抗辯是否可採，即非無疑。
  (二)而經本院傳訊證人警員林正雄、陳台安到庭具結作證稱：並
    未對被告不正取供，當天係先讓被告自行陳述後，再將對談
    內容整理成筆錄，這是向來之作法等語（參閱本院卷第126
    至130頁）；而經本院聽取警訊當天，員警陳台安於製作十
    九時許筆錄前之談話錄音（16分至24分10秒之間），內容從
    頭至尾均係被告陳述縱火情節，且其陳述口吻尚稱平穩，並
    無害怕、顫抖等顯示曾遭受員警毆打或以不正方法對待之情
    形出現，加以該對談錄音內亦有員警陳台安之提問內容，該
    內容及過程亦均無被告所述之不正取供之情形，業經本院受
    命法官聽取錄音光碟確認屬實，則依據該對談內容所整理製
    作成之筆錄，要難認係被告遭員警刑求所為之不自由之供述
    。況被告當日坦承縱火時，係稱與友人「阿忠」、「阿杰之
    人一起前往加油站購買汽油；再一起前往被害人甲○○伯父
    住處，伊有質疑友人是否真要這麼做？但是友人說「不管了
    」，遂由「阿杰」之人以打火機點燃機車並看到起火後才駕
    駛車輛離開現場等語，顯見被告當時亦並非承認其自己有縱
    火犯行。而被告嗣後亦曾於本院審理時稱：有關「阿忠」、
    「阿杰」之人等事，是編出來的故事云云，亦見被告當時非
    但未曾承認犯行，而係將責任推往其所捏造出來之不知真實
    姓名之人身上。果被告真遭員警刑求，豈有在極度驚恐害怕
    之情況下，尚能從容捏造故事以求免於繼續受迫之理。是被
    告辯稱：遭員警刑求始坦承縱火云云，更值懷疑。
  (三)再者，被告於九十七年一月十六日（即製作警訊筆錄之翌日
    ）經本院依法裁定羈押而進入臺灣臺中看守所時，經該所醫
    師詹宏志檢查其身體，雖於頸部、左手、左膝各有「疤」，
    惟並未經記載有「腫」或「傷」等節，有臺灣臺中看守所九
    十七年四月二十三日中所衛字第0970001908號函暨臺灣臺中
    看守所被告健康檢查表、臺灣臺中看守所新收收容人內外傷
    記錄表在卷可稽，則以「疤」係指人體受傷經一段相當時間
    結痂癒合後所留下之痕跡之常情觀之，被告身上並無任何開
    放性傷勢或腫傷瘀青之情形，所辯遭警察以毆打身體之方式
    刑求，更屬無稽。
  (四)綜合上述。被告所為刑求抗辯，尚難採取，是其於九十七年
    一月十五日十九時許經警方訊問所製作之筆錄，並無積極事
    證足以證明並非出於自由意志，或其所言與事實不符，故依
    前揭法條規定，被告此部分警詢所為陳述，自應具有證據能
    力。
三、末按，被告以外之人（包括證人、鑑定人、告訴人、被害人
    及共同被告等）於審判外之陳述雖不符刑事訴訟法第一百五
    十九條之一至之四等四條之規定，而經當事人於審判程序同
    意作為證據，法院審酌該言詞陳述或書面陳述作成時之情況
    ，認為適當者，亦得為證據；當事人、代理人或辯護人於法
    院調查證據時，知有刑事訴訟法第一百五十九條第一項不得
    為證據之情形，而未於言詞辯論終結前聲明異議者，視為有
    前項之同意，同法第一百五十九條之五定有明文。立法意旨
    在於傳聞證據未經當事人之反對詰問予以核實，原則上先予
    排除。惟若當事人已放棄反對詰問權，於審判程序中表明同
    意該等傳聞證據可作為證據；或於言詞辯論終結前未聲明異
    議，基於尊重當事人對傳聞證據之處分權，及證據資料愈豐
    富，愈有助於真實發見之理念，且強化言詞辯論主義，使訴
    訟程序得以順暢進行，上開傳聞證據亦均具有證據能力。本
    件除上揭一、二所述部分之證據以外，其餘本院所引用之證
    據，均經本院於審理時提示被告及其選任辯護人並告以要旨
    ，且各經檢察官、選任辯護人及被告表示意見，當事人或辯
    護人就該部分，均未於言詞辯論終結前對該等筆錄內容聲明
    異議，依上開規定，該部分證據自均屬具有證據能力之證據
    ，附此敘明。
乙、得心證之理由：
一、訊據被告固坦承有上揭犯罪事實一、(二)所示之電話留言恐嚇
    犯行，惟矢口否認有強迫甲○○上車與其談判，並於談判過
    程中以「得不到你，就要殺死你，不會放過你」之以言語恐
    嚇被害人甲○○（下稱甲○○）不可與之分手，又不讓甲○○下車之犯行，亦否認有縱火燃燒上揭延平里活動中心旁之
    機車、腳踏車並延燒至該活動中心之行為，更否認有持美工
    刀殺害甲○○未遂等犯行，辯稱：除了在行動電話語音信箱
    留言之外，從來不曾說過其他要加害甲○○人的話語，也沒
    有強拉甲○○上車又不讓她下車，當天係車門中控鎖壞掉，
    伊發現之後有打開讓甲○○下車，沒有到延平里活動中心去
    縱火，那是因為被警察刑求才隨便招供的，至於持美工刀刺
    甲○○的部分，伊只是在攔下甲○○後，順手將隨身攜帶的
    美工刀架在甲○○脖子上，希望甲○○不要離開，可能是甲○○掙扎時不小心劃到她的脖子，伊沒有殺人的故意云云。
二、經查：
  (一)上揭犯罪事實一、(二)所示之犯行，除經甲○○於偵訊、本院
    審理中多次到庭具結證述明確外，復經被告於歷次警詢、偵
    查及審理中坦承不諱，堪認與事實相符。被告雖曾辯稱：當
    時係因憂鬱症發作、情緒不穩定始為如此之留言云云。惟經
    本院將被告送往行政院衛生署草屯療養院進行精神鑑定，經
    該院對被告進行身體、神經學、血液、生化、尿液、腦電波
    等檢查，均無明顯異常。其雖經心理測驗評估結果認：（以
    下摘錄鑑定報告內容）「被告智力功能雖屬於中下智能程度
    ，惟與其學經歷相比，有低估之可能，應和其受測態度不積
    極，刻意有所隱瞞相關，而其人格測驗雖顯示其情緒較為衝
    動，在壓力情境下可能出現不合宜且強烈的情緒反應，但其
    精神狀態並無明顯不適切之處，定向感及記憶力均正常，於
    鑑定期間並未觀察到被告有明顯精神症狀，可切題回應，語
    言理解能力、現實感未見明顯缺損。是該院推估被告在犯行
    當時，對於外界事物之知覺理會與判斷作用，以及自由決定
    意思之能力，應未較普通人之平均程度顯然減退，鑑定認為
    被告犯行當時並未因精神障礙或其他心智缺陷，致其辨識行
    為違法或依其辨識而行為之能力顯著降低等節，有該院九十
    七年六月五日草療精字第4793號刑事鑑定報告書在卷（參閱
    本院卷第173至177頁）可稽，況憂鬱症、情緒不穩定等情緒
    因素，本不足用以解免犯罪行為人之罪責，是被告此處所辯
    自無可採。另被告之選任辯護人固又為被告辯稱：「要讓你
    死得很難看」等語是被告的口頭禪，本意應該沒有真的要讓
    甲○○害怕的意思云云。然言語本即係人與人之間溝通之工
    具，本件被告與甲○○於本院審理中之言行顯現出來均係具
    有一般理解語彙智識之常人，對於言語中心意涵之掌握及運
    用、理解，自無特別異於他人之處。該「要讓你死得很難看
    」，從字面上觀之即具有完整之為難他人、讓他人感到害怕
    之意涵，加以被告陳述該話語時，係在與甲○○討論分手事
    宜未能盡如其意之後，由其話語情境觀之，益徵被告之本意
    確實係要讓甲○○感到害怕，而甲○○身為具有正常理解能
    力之人，對此等內容之話語感到害怕、恐懼，自無常情無悖
    ，被告所辯即無可採信。是被告該部分之犯行乃屬事證明確
    ，堪為認定。
  (二)如上揭犯罪事實一、(一)所示之犯行，關於被告係以「要將皇
    冠書局砸了」、「看我敢不敢把皇冠書局砸了」等語恫嚇甲○○，要甲○○跟其走，復強拉甲○○上車俾能與之討論分
    手事宜等節，除經甲○○於偵查中結證明確外，復經甲○○
    於本院九十七年六月三日審理中到庭具結稱：「（問：他在
    九十七年一月十日到皇冠書局之情形請敘述？）他進來要我
    跟他走，否則要把皇冠書局砸了，他還恐嚇我，說看他敢不
    敢把皇冠書局砸了，然後我就跟他上車了。」、「（問：你
    上被告的車並不是你自願上車的嗎？）是。他確實有強拉我
    ，並恐嚇我，我才上車。」等語屬實；而有關被告在河濱公
    園車上對甲○○恐嚇之過程及將車輛上所不讓甲○○離去之
    部分，亦據甲○○於偵訊、本院審理中到庭結證明確，復曾
    經被告於九十七年一月十五日警詢中坦承：「……因她所提
    及之理由我不認同，於是我倆之間發生爭吵，進而我說若妳
    要與我分手，我會讓妳死得很難看……」等語（參閱警卷第
    7 頁），加以被告於九十七年一月十六日偵訊中亦坦承：當
    時在車上講這些話的時候，被害人有一直在掙脫等語，佐以
    甲○○於九十七年一月二十八日偵訊時已再度具結指證：「
    他鎖住了不讓我離開」、「當時我們在車上，他就把門關上
    ，把中控鎖鎖上，我要拉開鎖拉不開」、「（車鎖）沒有壞
    掉，該部車算新車」等語明確，顯見本案被告及甲○○二人
    已就分手事情相談不歡，被害人甲○○表示欲下車，亦屬與
    常情不悖；被告於當時之情境下將車輛上鎖，顯然無意讓甲○○離去，所辯：當時我們在吵架，不知道甲○○要下車，
    中控鎖有壞掉云云，顯與常情不符。此處所辯：甲○○是自
    願與之上車、沒有出言恐嚇甲○○也沒有不讓甲○○離去云
    云，自均屬事後矯飾卸責之詞而不足為採。被告此部分之犯
    行亦屬事證明確而堪以認定。
  (三)有關犯罪事實一、(三)所示之犯行部分：
  1.該延平里活動中心起火燃燒案件，經查係遭人為以汽油潑灑
    點火燃燒一節，業據臺中縣消防局於九十七年一月二十三日
    製作火災原因調查報告書（參偵卷第80頁）說明起火原因（
    以下機車代號參照該報告書內容所載）：「七、結論：受燒
    車輛為4輛機車及1輛腳踏車，其中2輛機車為報廢車輛，另2
    輛車牌號碼為CEU-069及IWQ-289。依現場燃燒後狀況研判機
    車C為起火處。經分析排除後研討，起火原因不排除人為縱
    火引燃易燃物，繼而擴大燃燒之可能性較大。」等語（參偵
    卷第84頁），並經該局於九十七年一月二十四日以消調字第
    0970001807號函檢附「火災原因調查報告書」予臺中縣警察
    局東勢分局，有該函文在卷可考（參本院卷第42頁）；另臺
    中縣消防局復將本件火場採集之「磚塊下泥土及附近碳化物
    （報廢C機車下方）送往內政部消防署鑑定該等物品是否含
    有「可燃性促燃劑」，經該署以靜態式頂空濃縮法處理後所
    得之萃取液，注入氣象層析質譜儀分析，檢出結果含有汽油
    類促燃劑等節，有該署鑑定案件編號第972010號鑑定報告在
    卷可稽（參偵卷第78頁），復有臺中縣消防局火場勘查現場
    位置圖一至圖三（參偵卷第101至103頁）及火場相片在卷可
    稽，則本件確係遭人為縱火致該延平里活動中心起火燃燒等
    情，堪可認定。此部分雖經原起訴檢察官認係經人以汽油潑
    灑在延平里活動中心右側並點火燃燒，致該活動中心起火燃
    燒並延燒至置放於該活動中心外側之機車、腳踏車。惟依據
    上揭科學鑑識結果，本件由現場遺留之碳化物位置所在判斷
    ，應係遭人以汽油潑灑系爭活動中心旁之機車、腳踏車，並
    以器物點火燃燒，致延燒至系爭活動中心，公訴意旨顯有誤
    認本案起火點所在位置，茲由本院更正之，附此敘明。
  2.被告於本件火災案發前，確實係駕駛車號１７８５—ＦＫ黑
    色、台鈴ＳＯＬＩＯ五門自小客車代步一節，乃據被告供明
    在卷，並經證人甲○○到院結證屬實，復有車籍資料及車輛
    相片在卷可稽，堪可認定。而於本案火災發生前不久，確實
    有與上揭自小客車同型、同色之車輛於延平里活動中心前一
    帶並來回地在該處盤繞一節，業據證人丙○○於九十七年三
    月五日偵訊中到庭結證稱：「（問：97年1月11日半夜2時48
    分在東勢鎮本街48巷巷內之火災，你有無看到當時的情形？
    ）我當時睡不著，想出門買東西，出來的時候，有看到可疑
    車輛黑色ＳＯＬＩＯ在我家門口，沒有開大燈，來回繞了三
    次，我就覺得很可疑，車子開慢慢的，又沒有開大燈」、「
    我買了東西又到公園散一下步，回來的時候就看到消防車在
    滅火」等語。再者，證人甲○○亦於本院九十七年七月十六
    日到場勘驗時當庭證稱：（以下現場狀況請參閱本院卷第22
    3頁現場圖及第244至248頁之現場相片）「（問：你當時在
    何處看到起活之情形？）當時我在伯父家一樓的窗口Ａ處，
    看到活動中心的出入通道有火光，並且聽到叭滋叭滋的聲音
    ，那時我有出來到窗戶Ｂ的走道上看，就有看到那台黑色同
    型的自小客車在本街上，至於是停止或行駛中我已不記得。
    」等語（參閱本院卷第220頁）。衡諸該證人丙○○與被告
    並不相識亦素無嫌隙，本即無誣陷被告之理；再者，該證人
    丙○○之住居處係在臺中縣東勢鎮○○里○街36號，經本院
    勘查現場，確實係位於系爭活動中心同側街上，則證人丙○○所述之信憑性自屬極高。又證人甲○○亦於本院到場勘驗
    時，當場明確證述其當時係在起火後出來站在伯父家靠近通
    道的窗戶（即現場圖中窗戶Ｂ處）旁看到被告之車輛停在本
    街街上等語，是所述與證人丙○○證述情節相互勾稽，仍具
    備相當之可信度。至證人甲○○固曾於本院審理時結證稱：
    我是從伯父家的窗口看到該輛黑色轎車等語，此部分經被告
    選任辯護人質疑由其伯父家窗口是否果真能看到本街街上之
    情況，因認證人甲○○此部分之證述值得懷疑。惟查，證人
    甲○○此處之陳述固有先後齟齬之處，然而考一般人在看到
    居家附近有火災時，無論係為逃離現場或察看原因，均會外
    出到住家外面，證人甲○○嗣後所證稱之情節、舉止，並無
    何違背經驗法則之處，而所述亦與本院現場勘驗情形無違，
    亦即由該窗戶Ｂ旁邊的走道確實可以看到本街街上之情形，
    有勘驗相片在卷可憑，本院因認應以甲○○於本院勘驗現場
    時所述較為接近真實而予以採認，附此敘明。再者，被告亦
    曾於九十七年二月二十七日經警至臺灣臺中看守所借訊過程
    中供稱：「因我與甲○○分手後就時常駕車於她家附近徘徊
    ，是想如果能遇見她，想和她深談，懇求她原諒。」等語（
    參閱偵卷第72頁）【按：此部分筆錄係被告供稱於自由意識
    下所為之陳述，且被告就此份筆錄之證據能力亦未表爭執。
    】。是被告於本件火災案發前確實曾在火災現場周遭出現一
    節，亦堪可確認。
  3.再者，被告雖於警詢、偵查中一度供稱：九十七年一月十日
    當天晚上與住在臺南之綽號「阿忠」、「阿杰」之友人講到
    與告訴人間之事，該「阿忠」、「阿杰」之人乃提議要放火
    逼告訴人出面說明，三人並駕駛上揭自小客車一同前往臺中
    縣石岡鄉○○路十九號之土牛加油站購買二十五元之汽油加
    入保特瓶中，再駕駛上揭自小客車至臺中縣東勢鎮○○里○
    街四十八巷巷口，伊有質疑說是否一定要這樣做，但是該二
    名友人不加理會，逕自持裝有汽油之保特瓶灑向延平里活動
    中心旁之機車，再以打火機點燃，見起火燃燒後才離去云云
    。惟查：
  (1)被告於警詢、偵查中自始至終均無法正確說明該「阿忠」、
    「阿杰」之人之相關年籍資料，僅略稱係住在臺南之友人，
    經檢察官依據被告所提供「阿忠」之人之行動電話號碼（參
    閱偵卷第12頁，被告只提供「阿忠」之電話供檢方查緝）追
    查，均無法建立與被告所述之「臺南友人」之地緣關係，有
    臺灣臺中地方法院檢察署網路資料查詢單一份在卷可稽；況
    果該二名人士與被告之關係已達可以為被告「出頭管事」之
    程度，被告誠無無法與之聯絡或不知如何與之聯絡之理，則
    是否果有該二名人士之存在，即值得高度之懷疑。況被告亦
    於事後向檢、警供稱，該等「阿忠」、「阿杰」之人係其捏
    造出來的，由上述客觀事證以觀，堪認並無被告所述之「阿
    忠」、「阿杰」之人之存在。
  (2)雖被告上揭有關「阿忠」、「阿杰」之人之供述經本院認定
    係屬虛假，然而就被告供述當天縱火之過程，包括購買汽油
    之地點係在臺中縣石岡鄉○○路十九號之土牛加油站、係購
    買二十五元之汽油，以及係將汽油潑灑在臺中縣東勢鎮本街
    四十八巷巷口之機車，並以打火機點燃等節，在在與客觀發
    生過之事件情節相符，而具有相當之可信度，茲析述如下：
    於九十七年一月十一日凌晨二時七分許，確實有人前往被
      告所稱之「土牛加油站」內購買汽油二十四元一節，有中
      均實業有限公司（即土牛加油站）之收銀機統一發票存根
      聯一份在卷可稽（參閱本院卷第84頁），該等購買汽油之
      價格核與被告所稱之二十五元非常相近。而中均實業有限
      公司於來文中固稱：該次加油並無法辨識汽油係加入何種
      容器內。惟以一般人加油之習慣觀之，極少有僅加二十幾
      元油量之情形，即便是加到機車油箱內，亦鮮有加如此低
      價之情形，遑論是在深更半夜。是被告所稱：係加二十五
      元的汽油到保特瓶內，實具有高度之真實性。
    依卷附該火災現場之燒後狀況相片顯示，該處包括延平里
      活動中心之側牆、活動中心之內部、旁邊之機車、腳踏車
      均有嚴重之經過燃燒的現象（參閱警卷第34至46頁），以
      一般人之常識，顯難以判斷火場之起火原因、起火媒介為
      何以及起火點何在；即便係事後就縱火案件偵訊被告之員
      警陳台安於本院九十七年六月三日審理時到庭亦結證稱：
      不清楚縱火案的起火點、製作筆錄時還沒有勘驗報告等語
      （參閱本院卷第133頁）在卷。而依據卷內資料顯示，本
      案臺中縣消防局係直至九十七年一月二十三日始出具火災
      原因調查報告書（參閱偵卷第80至89頁），並依據現場燃
      燒後狀況判定起火處係在該火場編號Ｃ之機車處，且不排
      除人為縱火引燃易燃物繼而擴大燃燒之可能性較大；此情
      復經內政部消防署進一步依據該機車Ｃ下方之泥土及附近
      之碳化物分析顯示含有汽油內促然劑（參閱偵卷第79頁，
      詳如前述），而判斷當時火場存在有汽油類之促然劑。由
      此可知，即便係火災勘驗之專家，亦需經過相當時、日，
      並透過科學儀器之分析，始有辦法判定火災之成因及起火
      所在。然被告卻於火災後僅四天之九十七年一月十五日在
      警局偵訊中即供稱：係以汽油潑灑向該延平里活動中心巷
      口之機車，再點火引燃等語；復於九十七年一月十六日檢
      察官偵訊中再次確認該等放火情節如上述無誤。且被告所
      稱：係以打火機點火燃燒一節，亦因一般人於日常生活中
      點火，若非係在工作場所或炊煮物品之場地，多半係以可
      自來之打火機點火，是被告此處所數亦與常情不悖，則該
      等打火機雖未經扣案，然本院仍認被告該部分之供述係屬
      實在，因而認本案係以打火機點燃起火點之已遭潑灑汽油
      之機車而燃燒，附此敘明。
 (3)是依據上述，衡諸一般人唯有就親身經歷之事始有正確描述
    說明之可能之經驗法則，果被告並非有上揭縱火之前置行為
    及縱火行為，要難於專家鑑定意見報告出爐前，即能詳述案
    件發生之過程至與客觀事實幾乎完全吻合之程度。是本院認
    被告該部分於警詢、偵訊中之供述乃屬虛實半參，其中有關
    無法查證之「阿忠、「阿杰」以及係該等人士購買汽油及下
    手縱火等節，乃屬虛假；而關於縱火之經歷、過程所為之供
    述，應與事實較為相符而足堪採認。
  4.另甲○○於本院九十七年六月三日審理中復到庭結證稱：「
    （問：被告是否知道你伯父住處？）知道。」等語，並結證
    稱其於九十七年一月十五日在警詢中指稱：「當時我在屋內
    ，他叫我出來，當時我不從，他揚言我若再不出來就放火燒
    房子，……，不久就看到屋外起火且火勢龐大」等語係屬實
    在，以及「我可以確認，被告在火災前有去我伯父家找過我
    ，並說了剛剛的那些話。」等語（參閱本院卷第146頁背面
    ），參以被告與甲○○間確實因感情糾紛而導致雙方間迭生
    糾紛（包括妨害自由、恐嚇等行為），以及被告知悉甲○○
    當晚就住在其伯父上開住處、而上開住處於地理位置上確實
    係在該延平里活動中心之後方等諸多客觀情勢以觀，更可推
    認被告確實具有在該延平里活動中心周遭放火對甲○○示警
    之動機存在。
  5.此外，復有火災現場相片、本院到場勘驗筆錄及相片、東勢
    鎮延平里社區活動中心火災損失概況表附卷可稽。
  6.又依據卷附之火災現場圖顯示，本件火災發生時，該起火燃
    燒之機車係僅靠上揭延平里活動中心之側邊，而各機車與腳
    踏車車身之間亦緊緊相接，加以一般機車油箱內均含有極具
    助燃性之汽油，一旦遭人以明火點燃，極易延燒至一旁之物
    品，被告身為具有一般常識、經驗之正常人，對此當無不知
    悉之理。遽被告為求對甲○○示警，竟在知悉上情之情況下
    ，仍持汽油潑灑在現場之機車上並點火引燃，顯然對於該等
    機車起火燃燒後將延燒至一旁之延平里活動中心一節有主觀
    上可得預見之認知，且該處物品起火燃燒，本即係被告向甲○○示警之目的，是被告對本件縱火燒毀他人物品以及現非
    供人居住之他人所有之建築物一節，應至少具有主觀上之間
    接故意，亦屬明確。
  7.綜據上述，被告確實有如事實一、(三)所示之縱火犯行，乃屬
    事證明確，堪可認定。
  (四)關於如上揭犯罪事實一、(四)所示之犯行部分，被告固坦承當
    天確實有跟隨被害人搭上豐原客運，隨後二人一同下車之事
    ，惟下車後，伊手持美工刀壓住被害人的脖子，沒有要刺被
    害人的意思，不知道為什麼被害人竟然就受傷了云云。惟查
    ：
  1.上開事實，業據甲○○於歷次偵查、審理時到庭結證明確，
    其前後所述均屬大致相符，亦核與行政院衛生署豐原醫院出
    具之診斷證明書上所載明之傷勢相吻合，復有案發公寓樓梯
    間相片、甲○○遭砍傷頸後之相片以及扣案之美工刀一把附
    卷可資佐憑，堪信甲○○所述與事實相符。
  2.再者甲○○受傷之部位係位於人體重要部位之頸部，一旦致
    傷，即容易有致命之危險，乃屬常識，而依據卷附甲○○遭
    砍傷之相片顯示，當天係天氣寒冷之冬天上午，甲○○身著
    厚重之羽絨外套，竟仍遭被告劃過該外套而刺至頸部，並造
    成後頸部淺層撕裂傷常十公分、深０‧三至０‧五公分之傷
    口，而該傷口經癒後仍留下長達近七‧五公分之疤痕，亦有
    本院當庭勘驗之相片在卷可稽，足見被告當時下手力道之猛
    烈。加以甲○○亦證述稱：被告有持刀欲刺向其咽喉部位之
    舉止，惟經其以手抵擋並迴身閃躲，始未被刺到等語，亦核
    與甲○○於本院審理時當庭出示之左手傷疤（參閱本院當庭
    拍攝之相片）之客觀情事相符。顯見被告當時亦曾持刀刺向
    較後頸部更屬要害之有人體動脈流經之咽喉部位，被告身為
    具有一般常識之普通人，就此當難諉為不知。況該美工刀經
    本院調閱檢視結果，其刀片頭業已斷裂，有該美工刀扣案可
    佐，足見被告下刀時力道之猛烈，是所辯：係在拉扯間，因
    甲○○掙扎，始不小心劃到甲○○云云，乃屬事後矯飾卸責
    之詞而不足為採。由此益徵被告於下手當時，確實具有殺人
    之故意。
  3.況有關被告何以攜帶美工刀在身上一事，其先於警詢時稱：
    刀子是平時處理文書使用的；後又於偵訊時稱：因為伊是電
    子技術員，美工刀是用來裁切機板控制線而隨身攜帶的。姑
    不論其先後供述有所出入，其係於當天一大早（上午七時十
    分許）出門尾隨甲○○，並非自工作場所下班，要無可能隨
    身攜帶工作所欲使用之器具，加以一般人縱於工作上有需要
    使用美工刀，惟以被告所持之美工刀並非可折疊之瑞士刀種
    ，而係一般具有相當長度之文具用美工刀，攜帶上並非相當
    便利，常人當無將之隨身攜帶之理，更見被告所辯係屬無稽
    而不足為採。
  4.至於被告於本案中一再辯稱：有精神方面的疾病始犯下本件
    云云。惟經本院將被告送往行政院衛生署草屯療養院進行精
    神鑑定結果，認被告於本案發生時，並無不能辨識其行為違
    法或欠缺依其辨識而為行為之能力，或顯著降低其辨識能力
    之情形，業如前述，是此部分之辯解亦不足以解免被告應負
    刑事責任之責任能力，在此一併敘明。
  5.綜合上述，本件被告殺害甲○○未遂之犯行，亦屬事證相當
    明確，堪為認定。
三、本件被告確有上揭犯行等節，既經本院依上揭論述說明在卷
    ，自應對被告依法論科。
四、核被告所為，係分別犯如下之罪：
  (一)有關犯罪事實一、(一)之犯行：
  1.按刑法第三百零二條之妨害自由罪，係妨害他人自由之概括
    規定，故行為人具有一定之目的，以非法方法剝奪人之行動
    自由者，除法律別有處罰較重之規定（例如略誘及擄人勒贖
    等罪），應適用各該規定處斷外，如以使人行無義務之事，
    或妨害人行使權利為目的，而其強暴脅迫已達於剝奪人行動
    自由之程度，即祇成立本罪，不應再依同法第三百零四條論
    處。誠以此項使人行無義務之事，或妨害人行使權利之低度
    行為，應為剝奪人之行動自由高度行為吸收，不能以其目的
    在使人行無義務之事，或妨害人行使權利，認係觸犯刑法第
    三百零二條第一項及第三百零四條第一項之二罪名，依同法
    第五十五條，從一重處斷。且刑法第三百零二條第一項之法
    定刑，既較第三百零四條第一項為重，則以私行拘禁之方法
    妨害人自由，縱其目的使人行無義務之事，或妨害人行使權
    利，仍應逕依第三百零二條第一項論罪，並無適用第三百零
    四條第一項之餘地。刑法第三百零二條第一項之剝奪他人行
    動自由罪，以私行拘禁或以其他非法方法，剝奪人之行動自
    由為要件，所謂非法方法，當包括強暴、脅迫、恐嚇等足以
    剝奪他人行動自由之情事在內，故剝奪他人行動自由所實施
    之非法方法，其低度之普通傷害、恐嚇、強制行為均應為妨
    害自由之高度行為所吸收，僅應論以刑法第三百零二條第一
    項之妨害自由一罪；縱合於刑法第三百零五條恐嚇危害安全
    之情形，仍應視為剝奪他人行動自由之部分行為，不應再論
    以該恐嚇危害安全罪。（最高法院八十七年度臺上字第六一
    九號判決亦同此見解）
  2.是被告此部分之行為，係犯刑法第三百零二條第一項之妨害
    自由罪。至其以恐嚇之方式要求甲○○不得與之分手所涉之
    恐嚇、強制行為（此部分業據本院於辯論時告知被告一併為
    自己辯護），則皆為妨害自由之高度行為所吸收，不另論罪
    。
  (二)有關犯罪事實一、(二)之犯行：此部分係犯刑法第三百零五條
    之恐嚇致生危害於安全罪。
  (三)有關犯罪事實一、(三)之犯行：本件被告放火燒燬他人之機車
    、腳踏車致生公共危險之行為，係犯刑法第一百七十五條第
    一項之罪；而放火罪之直接被害法益為一般社會之公共安全
    ，是被告以一行為燒燬數不同人所有之機車、腳踏車部分，
    應僅成立一放火燒燬住宅等以外之物罪。（最高法院二十一
    年上字第三九一號判例、八十八年度臺上字第一六七二號判
    決意旨參照。）另按刑法第一百七十四條第一項所謂放火燒
    燬現非供人使用之他人所有建築物，必須該建築物構成之重
    要部分已燒燬，如僅房屋內之傢俱、物件燒燬，房屋本身尚
    未達喪失其效用之程度，僅能論以未遂。是本件被告放火燃
    燒機車、腳踏車後，延燒至延平里活動中心，致該活動中心
    之外牆遭燻黑，以及該建築物內之如附表所示之物品遭燒燬
    ，惟建築物本身尚未達喪失其效用之桯度，故僅能論以未遂
    。又放火行為原含有毀損性質，而放火燒燬現未有人所在之
    他人建築物罪，自係指該建築物之整體而言，應包括墻垣及
    該建築物內所有設備、傢俱等一切用品。故一個放火行為，
    若同時燒燬現非有人所在之他人所有建築物與該建築物內所
    有其他物品，無論該其他物品為他人或自己所有，與同時燒
    燬數犯罪客體者之情形不同，均不另成立刑法第一百七十五
    條第一項或第二項放火燒燬住宅以外他人或自己所有物罪（
    最高法院七十九年臺上字第一四七一號判例參照）。是核被
    告此部分所為係犯刑法第一百七十四條第四項、第一項之放
    火燒燬現未有人所在之他人所有建築物未遂罪。公訴意旨認
    被告此部分所為係犯刑法第一百七十四條第一項之罪，殊有
    誤會，惟此業經本院於審理時諭知該部分應該當於刑法第一
    百七十四條第四項、第一項之罪，並令被告及其選任辯護人
    就此一併辯解，亦未有損被告辯護權益，附此敘明。而此部
    分被告以一放火燃燒建築物外之機車、腳踏車之行為，致延
    燒至現未有人所在之他人所有之建築物，乃一行為同時觸犯
    數罪名之想像競合犯關係，應從一重論以刑法第一百七十四
    條第四項、第一項之放火燒燬現未有人所在之他人所有建築
    物未遂罪。（最高法院九十四年度臺上字第一四一二號判決
    意旨參照）
  (四)有關犯罪事實一、(四)之犯行：此部分係犯刑法第二百七十一
    條第二項、第一項之殺人未遂罪。
  (五)而本件被告所犯上開四罪間，犯意各別、行為互殊，自應分
    論併罰。
五、論罪科刑部分：
 (一)本件被告曾有傷害、妨害自由等前科，前於九十四年間因傷
   害案件，經法院判處有期徒刑三月確定，甫於九十四年六月
   二日經易科罰金而執行完畢等節，有臺灣高等法院被告前案
   紀錄表在卷可稽，其於上開有期徒刑執行完畢後五年內再犯
   本案四罪，為累犯，均各應加重其刑。又被告已著手於放火
   燒燬現未有人所在之建築物罪及殺人罪，惟未造成建築物效
   用全毀以及人命死亡之結果，為未遂犯，應各依刑法第二十
   五條第二項之規定，按放火燒燬現未有人所在建築物罪、殺
   人罪既遂犯之刑減輕之，且被告此二部分未遂行為均同時有
   加重及減輕事由，均各應依法先加後減之。
 (二)爰審酌被告僅因男女感情糾紛，竟採取諸般激烈手段，如：
   恐嚇、妨害自由等方式圖謀解決，致造成他人難以抹滅之傷
   害，甚而以縱火之方式對被害人示警，終至造成公共危險，
   而為求被害人撤回告訴，竟起意殺害被害人，其行為手段之
   激烈，殊無足取，加以被告前即二度因感情事而對他人施以
   恐嚇、傷害之行為（參閱臺灣臺中地方法院檢察署九十三年
   度偵字第三一八一號、九十五年度偵字第三八五八號及本院
   九十四年度易字第一七三號、九十五年度易字第一五七七號
   判決），雖經法律制裁，仍不知深切反省，終至釀成本件之
   嚴重犯行；且被告於歷次警詢、偵查、審理中，均力圖狡辯
   卸責，犯後態度顯然不佳；此外，並慮及被害人因此所受之
   心理折磨，參酌該活動中心、機車、腳踏車所有人之損害程
   度等一切情狀，對被告之上開犯行各量處如主文所示之刑，
   並定其應執行之刑，以資懲儆。
六、扣案美工刀一把，乃被告所有用供刺傷甲○○之物品，業據
    被告供明在卷，爰依刑法第三十八條第一項第二款之規定予
    以宣告沒收。另被告縱火之打火機一支，因形體不明，且未
    扣案，為免將來執行上之困難，爰不另為沒收宣告之諭知。
據上論斷，應依刑事訴訟法第二百九十九條第一項前段，刑法第
一百七十四條第四項、第一項、第二百七十一條第二項、第一項
、第三百零二條、第三百零五條、第五十五條、第二十五條第二
項、第四十七條第一項、第三十八條第一項第二款，第五十一條
第五款，判決如主文。
本案經檢察官丁○○到庭執行職務。
中    華    民    國    97    年    11    月    13    日
              刑事第十七庭審判長法  官  江奇峰
                                法  官  廖純卿
                                法  官  林學晴
上正本證明與原本無異。
如不服本判決，應於收受送達後10日內向本院提出上訴書狀（應
敘述具體理由並附繕本）。
上訴書狀如未敘述理由，應於上訴期間屆滿後20日內補提理由書
於本院。
                                書記官  簡雅文
中    華    民    國    97    年    11    月    13    日
附錄論罪科刑法條
中華民國刑法第174條
（放火失火燒燬非現住建築物及交通工具罪）
放火燒燬現非供人使用之他人所有住宅或現未有人所在之他人所
有建築物、礦坑、火車、電車或其他供水、陸、空公眾運輸之舟
、車、航空機者，處3年以上10年以下有期徒刑。
放火燒燬前項之自己所有物，致生公共危險者，處6月以上5年以
下有期徒刑。
失火燒燬第1項之物者，處6月以下有期徒刑、拘禁或3百元以下
罰金。
失火燒燬前項之物，致生公共危險者，亦同。
第 1 項之未遂犯罰之。
中華民國刑法第271條
（普通殺人罪）
殺人者，處死刑、無期徒刑或 10 年以上有期徒刑。
前項之未遂犯罰之。
預備犯第 1 項之罪者，處 2 年以下有期徒刑。
中華民國刑法第302條
（剝奪他人行動自由罪）
私行拘禁或以其他非法方法，剝奪人之行動自由者，處5年以下
有期徒刑、拘役或3百元以下罰金。
因而致人於死者，處無期徒刑或7年以上有期徒刑，致重傷者，
處3年以上10年以下有期徒刑。
第 1 項之未遂犯罰之。
中華民國刑法第305條
（恐嚇危害安全罪）
以加害生命、身體、自由、名譽、財產之事，恐嚇他人致生危害
於安全者，處2年以下有期徒刑、拘役或3百元以下罰金。


司法院資訊處製作；財團法人民間司法改革基金會備份。
